【裁判字號】    97,訴,854
【裁判日期】    971110
【裁判案由】    返還消費借貸款
【裁判全文】
臺灣板橋地方法院民事判決               97年度訴字第854號
原      告  荷商荷蘭銀行股份有限公司臺北分公司
法定代理人  丙○○
訴訟代理人  甲○○
            丁○○
被      告  庚  ○
訴訟代理人  朱瑞陽律師
            吳麗如律師
上列當事人間請求返還消費借貸款事件，經臺灣臺東地方法院裁
定移送前來（案號：96年度訴字第192 號），本院於民國97年10
月27日言詞辯論終結，判決如下：
    主  文
被告應給付原告新臺幣陸拾陸萬捌仟肆佰伍拾壹元，及自民國九
十六年七月十六日起至清償日止，按年息百分之五點五六五計算
之利息，並自民國九十六年八月十七日起至清償日止，其逾期在
六個月以內者，按上開利率百分之十，逾期在六個月以上者，就
超過部分，按上開利率百分之二十計算之違約金。
訴訟費用由被告負擔。
    事實及理由
一、程序方面：
  (一)本件原債權人臺東區中小企業銀行股份有限公司已於民國96
    年9 月22日奉准與原告合併，並由原告概括承受原債權人臺
    東區中小企業銀行股份有限公司一切權利義務，此有行政院
    金融監督管理委員會96年9 月6 日金管銀(五)字第0960036570
    0 號函影本1 份附卷可稽。是本件由原告提起訴訟，並無不
    合，先予敘明。
  (二)按訴狀送達後，原告不得將原訴變更或追加他訴。但擴張或
    減縮應受判決事項之聲明者，不在此限，民事訴訟法第255
    條第1 項第3 款定有明文。查本件原告起訴時，其訴之聲明
    本係請求被告應給付原告新臺幣（下同）725,898 元，及自
    96年7 月16日起算之利息，暨自96年8 月17日起算之違約金
    。嗣於97年10月27日本院言詞辯論期日時，當庭將訴之聲明
    減縮為被告應給付原告668,451 元，及自96年7 月16日起算
    之利息，暨自96年8 月17日起算之違約金。核其所為，乃係
    屬減縮應受判決事項之聲明者，依上開說明，於法並無不合
    ，自應准許。
二、原告起訴主張：緣被告於93年8 月30日，向原告借款1,000,
    000 元，借款期間自93年8 月30日起至100 年8 月30日止，
    利率則按原告牌告基準利率加年息1.015 ％計付利息，如原
    告調整基準利率時，自調整日起改按新利率機動調整之（本
    件逾期時之基準利率為4.55％）。並自借款日起，以每1 個
    月為1 期，共分84期，按期於當月30日平均攤還本息；如未
    按期攤還本息時，除按上開利率計息外，逾期在6 個月以內
    者，按上開利率10％，逾期在6 個月以上者，其超過6 個月
    部分，按上開利率20％加計違約金。嗣兩造並曾就前揭債務
    達成以80期0 利率之協商方案，且自95年5 月10日開始第1
    期還款。詎料被告仍僅繳款至96年7 月即未再依約繳款，則
    依兩造就上開協商所簽立之協議書第3 條約定，未到期部分
    視為全部到期，並應回復按原契約約定辦理，計被告尚欠原
    告本金668,451 元，及自96年7 月16日起算之利息，暨自96
    年8 月17日起算之違約金未為清償，迭經催討均置之不理。
    為此，爰依消費借貸之法律關係，提起本件訴訟等語，並聲
    明求為判決：如主文第1 項所示。
三、被告對於原告前揭主張之事實，除抗辯因原告之受僱人並未
    將存摺等開戶文件交付被告，且將該文件及匯款狀況交付並
    告知訴外人己○○，以致被告無從知悉原告已匯入相關借款
    ，而遭訴外人己○○提領一空，造成被告負欠原告借款100
    萬元債務卻未獲取任何款項，原告之受僱人於執行職務時顯
    造成被告損害，依民法第184 條第1 項、第188 條及第227
    條規定，被告自得請求原告賠償損害1,000,000 元，並依同
    法第335 條第1 項為抵銷外，其餘均不爭執（見本院卷第11
    6 頁），並聲明求為判決：原告之訴駁回。
四、查原告主張被告於93年8 月30日向原告借款1,000,000 元，
    約定借款期間自93年8 月30日起至100 年8 月30日止，利率
    則按原告牌告基準利率加年息1.015 ％計付利息，如原告調
    整基準利率時，自調整日起改按新利率機動調整之（本件逾
    期時之基準利率為4.55％）。自借款日起，以每1 個月為1
    期，共分84期，按期於當月30日平均攤還本息；如未按期攤
    還本息時，除按上開利率計息外，逾期在6 個月以內者，按
    上開利率10％，逾期在6 個月以上者，其超過6 個月部分，
    按上開利率20％加計違約金。嗣兩造成立債務協商，原告同
    意給予被告80期0 利率之還款方案，並約定自95年5 月10日
    開始第1 期還款，惟被告僅繳款至96年7 月即未依約繳款，
    則依兩造所簽立之協議書第3 條約定，未到期部分視為全部
    到期，並回復按原契約約定辦理，目前計尚積欠本金668,45
    1 元及自96年7 月16日起算之利息，暨自96年8 月17日起算
    之違約金之事實，有原告提出之本票、授信約定書、存款往
    來申請書暨約定書、對外帳卡分期攤還表、存摺帳卡明細、
    牌告利率表、協議書、還款計劃、無擔保債務協商申請書、
    財務資料表暨查詢資料等件各1 份為證，且為被告所不爭執
    ，自堪信為真實。按稱消費借貸者，謂當事人一方移轉金錢
    或其他代替物之所有權於他方，而約定他方以種類、品質、
    數量相同之物返還之契約，為民法第474 條第1 項所明定，
    則原告與被告間既已就借款1,000,000 元達成借貸之意思表
    示一致，且經原告將上開所借款項直接撥入被告在原告池上
    分行活期儲蓄存款第0000000000000 帳號內，此亦為被告所
    不爭執，足見兩造確達成借貸合意，而前述帳戶係被告所開
    立，原告依其指示將款項撥入該帳戶內，即屬已依債務本旨
    給付。是原告請求被告依消費借貸關係給付尚積欠之本金66
    8,451元，及其利息、違約金，即屬有據。
五、至被告雖辯稱因原告之受僱人並未交付存摺等開戶文件，且
    將該開戶文件及匯款狀況交付並告知予訴外人己○○，以致
    被告無從知悉原告已匯入該借款，而遭訴外人己○○提領一
    空，原告之受僱人執行職務顯有過失，致被告受有1,000,00
    0 元之損失，依民法第184 條、第188 條及第227 條規定，
    原告應負損害賠償責任，被告自得依同法第335 條第1 項規
    定主張抵銷云云。惟查：
  (一)按當事人主張有利於己之事實者，就其事實有舉證責任，民
    事訴訟法第277 條前段定有明文。又同法第400 條第2 項對
    經裁判之抵銷數額，復明定有既判力，則主張抵銷之當事人
    就其主張抵銷之債權及數額確實存在之事實自負有舉證責任
    。本件被告既就原告所主張有貸款之事實以及尚有貸款金額
    未付清，並不爭執，惟以渠對原告有損害賠償債權得主張抵
    銷相抗辯，依法自應就對原告有前開債權存在負舉證責任。
  (二)被告雖以前詞主張原告之受僱人執行職務顯有過失，致被告
    受有1,000,000 元之損失，依民法第184 條、第188 條及第
    227 條規定，原告應對被告負損害賠償責任云云。然關於被
    告所指稱原告受僱人並未交付存摺等開戶文件予被告乙節，
    已為原告所否認，而依被告所舉證據即證人戊○○、乙○○
    之證詞，其中證人戊○○係證稱：關於本件開戶之存摺資料
    ，伊不知道係如何交付的，但一般會交給本人。本件開戶後
    的資料，證人乙○○有將存摺交給伊，只有存摺，沒有金融
    卡及密碼。伊拿到存摺之後，應該是交給借款人本人等語；
    證人乙○○則係證稱：本件開戶伊不記得是否被告本人到場
    ，因為伊只負責開戶，至於與客人接洽，看是哪位同事叫伊
    開戶的，就會請該同事交給客人，伊不記得本件是直接交給
    客戶或請同事轉交等情，均無法證明被告所稱未交付存摺之
    事實為真。更何況，縱令被告所言為真，即原告之受僱人並
    未將開戶後之存摺交付被告，而係交付予訴外人己○○，惟
    因被告所以開立該帳戶，其目的本係為原告日後得以撥入本
    件貸款之用，且被告亦不否認曾委託訴外人己○○幫忙辦理
    本件貸款事宜（見本院卷第72頁），以及被告又未舉證證明
    曾限制訴外人己○○代領本件開戶後之存摺暨此項代理權之
    限制係為原告所明知或因過失而不知其事實，依民法第107
    條規定，亦無從對抗善意之原告，則訴外人己○○基於代理
    人之身分代為收受，其效力即應及於為本人之被告，亦難認
    原告之受僱人執行職務有何故意或過失或不完全給付之可言
    。
  (三)此外，再退萬步言，縱認訴外人己○○係無權代為受領原告
    所交付之存摺，原告之受僱人將之交付訴外人己○○，其執
    行職務確有疏失之處及不完全給付之情事存在，然依一般銀
    行實務作業情形觀之，第三人僅單純執有帳戶之存摺，而未
    能提出蓋有印鑑卡上所留存印鑑之取款條時，係根本無法提
    領該帳戶內之存款的。因此，本件如被告未將取款印鑑交付
    他人或於空白取款條上蓋用所留存之印鑑後將之交付他人（
    蓋被告並不否認該些取款條上印鑑之真正，見本院卷第42頁
    ），該他人縱持有原告受僱人所誤交之帳戶存摺，衡情亦應
    無法達到提領該帳戶內存款之目的，即無法因此而造成被告
    受有損害，可徵本件被告如確實受有損害，其所受損害與原
    告受僱人誤交帳戶存摺行為之間，按諸經驗法則，亦難謂有
    何相當因果關係存在可言，自不應令原告負侵權行為或債務
    不履行之損害賠償責任。易言之，本件應純係屬被告與其受
    託人己○○間之糾葛，與原告尚無干係，被告主張其對原告
    有侵權行為或債務不履行之損害賠償債權存在云云，均委無
    可取。
  (四)綜上所述，被告主張其對原告有侵權行為或債務不履行之損
    害賠償債權存在云云，既均屬無可取，則其主張以之與本件
    負欠原告之債務相互抵銷云云，自亦屬於法無據。
六、從而，原告主張本於金錢消費借貸之法律關係，請求被告給
    付668,451 元，及自96年7 月16日起至清償日止，按年息5.
    565 ％計算之利息，並自96年8 月17日起至清償日止，其逾
    期在6 個月以內者，按上開利率10％，逾期在6 個月以上者
    ，就超過部分，按上開利率20％計算之違約金，洵屬於法有
    據，為有理由，應予准許。
七、結論：本件原告之訴為有理由，依民事訴訟法第78條，判決
    如主文。
中    華    民    國    97    年    11    月    10    日
                  民事第一庭法  官  黃若美
以上正本係照原本作成
如對本判決上訴，須於判決送達後20日內向本院提出上訴狀
中    華    民    國    97    年    11    月    10    日
                            書記官  江怡萱


司法院資訊處製作；財團法人民間司法改革基金會備份。
